【裁判字號】    97,消債更,271
【裁判日期】    970731
【裁判案由】    聲請更生程序
【裁判全文】
臺灣高雄地方法院民事裁定           97年度消債更字第271號
聲  請  人  甲○○
上列當事人依消費者債務清理條例聲請更生事件，本院裁定如下
：
    主  文
聲請駁回。
聲請費用由聲請人負擔。
    理  由
一、聲請意旨略以：聲請人有不能清償債務情事，前於民國95年
    11月間已提出債權人清冊，以書面向全體無擔保債權銀行請
    求共同協商債務清償方案，於95年11月10日協商成立，並約
    定聲請人每月應還款新臺幣（下同）29,290元，惟聲請人因
    房貸利息增加、親友資助中斷，且子女教育費增加，而無力
    繼續履行原協商條件，顯因非可歸責於己之事由致履行有重
    大困難（見本院卷第3 頁），且其無擔保或無優先權之債務
    總額未逾1,200 萬元，復未經法院裁定開始清算程序或宣告
    破產，聲請人嗣於97年5 月間再向最大債權銀行玉山銀行七
    賢分行（即房貸銀行）聲請重為前置協商，亦遭拒絕（見本
    院卷第28頁），爰依法聲請更生云云。
二、按債務人與金融機構協商成立者，不得聲請更生或清算，但
    因不可歸責於己之事由，致履行顯有重大困難者，不在此限
    ；本條例施行前，債務人依金融主管機關協調成立之中華民
    國銀行公會會員辦理消費金融案件無擔保債務協商機制與金
    融機構成立之協商，準用前項之規定，消費者債務清理條例
    第151 條第5 項、第6 項分別定有明文。衡諸債之關係係以
    當事人間之信賴關係為基礎，為社會經濟組織之重要支柱，
    故當事人於以法律行為追求自己之利益之際，亦應顧及對方
    之利益，並考量債權債務在社會上之作用，本於誠實及信用
    之原則，行使債權及履行債務。是對於已陷入經濟上困境之
    消費者，若任其於惡性循環之債務窘境中自生自滅，將衍生
    嚴重之社會問題，難以維持安定之社會經濟秩序，故為兼顧
    債權人、債務人雙方之利益，對陷於經濟上困境之消費者，
    乃允其於消費者債務清理條例施行後，得選擇以重建型之更
    生程序或清算型之清算程序清理其債務，藉以妥適調整債務
    人與債權人及其他利害關係人間之權利義務關係，保障債權
    人獲得公平受償，並謀求消費者經濟生活之重建復甦機會。
    惟對於已與金融機構協商成立，或於本條例施行前，已依金
    融主管機關協調成立之中華民國銀行公會會員辦理消費金融
    案件無擔保債務協商機制與金融機構成立協商之債務人，若
    非因不可歸責於己之事由，致履行顯有重大困難，僅係為圖
    謀減免債務，而不為債務之履行，自有違債權契約為誠信契
    約之本旨，故依消費者債務清理條例第151 條第6 項準用同
    條第5 項前段之規定，不得聲請更生或清算，始能避免肇致
    道德危險。次按債務清償方案成立後，應由債務人按其條件
    履行，如因事後發生情事變更，在清償期間收入或收益不如
    預期，致該方案履行困難甚或履行不能，因不可歸責於己，
    始能准許債務人聲請更生或清算，以避免債務人任意毀諾已
    成立之協商，濫用更生或清算之裁判上債務清理程序。從而
    所謂「不可歸責於己之事由」，應係指客觀上聲請人之支出
    增多，或收入、收益減少，非其成立協商時所能預期，諸如
    物價上漲而成本增加、家屬患病等以致支出增加，或因病無
    法工作、僱佣之公司倒閉或裁員、失業、減薪等以致收入減
    少，均屬之。
三、本件聲請人於95年11月10日依「中華民國銀行公會會員辦理
    消費金融案件無擔保協商機制」與各該無擱保債權銀行協商
    成立，並約定按利率4.88% 計算，每月應繳金額為29,290元
    ，惟聲請人僅繳納7 期，自96年7 月起即未依約繳款，經最
    大無擔保債權銀行於96年7 月9 日判定毀諾，有協議書及擔
    保還計畫書影本、台新國際商業銀行97年7 月24日台新債協
    97法清字第40117 號函各1 件在卷可憑（見本院卷第30至31
    頁、第113 頁），而聲請人於97年5 月間再向有擔保債權銀
    行玉山銀行及最大債權銀行台新銀行依消費者債務清理條例
    聲請前置協商，亦遭拒絕，有卷附玉山銀行七賢分行97年5
    月7 日玉山七賢（消）字第08050703號函、台新銀行退件通
    知函各1 份可稽（見本院卷第28頁、第43頁），應認真實。
四、聲請人主張其因房貸利息增加、親友資助中斷、子女教育費
    增加，而無力繼續履行原協商條件，係因非可歸責於己之事
    由而毀諾云云。經查，聲請人前開主張固據其提出協議書暨
    無擔保債務還款計畫、財產及收入狀況說明書、債權人清冊
    、財團法人金融聯合徵信中心當事人綜合信用報告、土地及
    建物登記謄本、96年度玉山銀行房貸繳息清單暨貸放攤還收
    息記錄查詢單、存摺影本、扶養義務家系表、戶籍謄本、補
    習班收據、保費繳納證明書、勞、健保投保資料表、96年度
    各類所得扣繳暨免扣繳憑單、薪資單、服務證明書各1 份及
    聲請人與配偶之財產歸屬資料清單暨95、96年度綜合所得稅
    各類所得資料清單各2 份為憑（見本院卷第30至31頁、第5
    頁、第8 頁、第17至20 頁 、第22至25頁、第26至27頁、第
    33至39頁、第15頁、第52 頁 、第50頁、第51頁、第54至55
    頁、第82頁、第83至87頁、第123 頁、第16頁、第48至49頁
    、第125 至127 頁）。由前開資料可知聲請人於95年11月協
    商成立時之全年薪資收入為717,101 元（見本院卷第48頁，
    約相當於每月薪資59,758元），而聲請人於96年7 月9 日經
    最大無擔保債權銀行判定毀諾，其當年度之全年薪資收入為
    716,960 元（見本院卷第49 頁 ，約相當於每月薪資59,747
    元），其每月薪資收入差額僅11元，尚難認有何收入顯然短
    少情事；況聲請人目前與配偶、子女及公婆同住，聲請人之
    配偶於96年度之薪資收入為1,837,347 元（見本院卷第126
    頁，約相當於每月薪資153,112 元），是按行政院主計處統
    計之96年度最低生活費用一覽表所載，每人每月之最低生活
    費用為10,708元計算，聲請人配偶之薪資收入即足支付聲請
    人之家庭生活必要費用及子女教育費。至於聲請人主張其尚
    須支付房屋貸款乙節，經查聲請人於88年10月19日即以自有
    房屋向高雄市政府辦理房屋貸款，並設定抵押權220 萬元，
    嗣於88年10月26日再向玉山銀行辦理貸款，並設定第二順位
    抵押權100 萬元（見本院卷第22至23頁），足見聲請人之房
    貸支出於95年11月協商成立時即已存在，非協商後所生之新
    增費用，聲請人復未能舉證證明上開房貸本息之支出於97年
    7 月間有何增加，致其無力履行協商條件。再佐以聲請人提
    出之職級薪資查詢表所載，聲請人之職級、工作職務及應領
    薪資數額於97年7 月間毀諾前並無變動（見本院卷第83至87
    頁），故由上開資料均難認聲請人於97年7 月有何不可歸責
    於己始毀諾之事由存在。聲請人前開主張殊非可採。
五、綜上，本件聲請人未能舉證證明有何不可歸責於己而毀諾之
    事由存在，揆諸首揭規定及說明，其聲請即屬聲請更生之要
    件不備，應予駁回。
六、依消費者債務清理條例第11條第1 項、第8 條前段，裁定如
    主文。
中    華    民    國    97    年    7     月    31    日
                  民事第一庭  法    官  賴文姍
上為正本係照原本作成
如不服本裁定，應於裁定送達後10日內，以書狀向本院提出抗告
，並繳納抗告費新臺幣1,000 元。
中    華    民    國    97    年    7     月    31    日
                              書 記 官  林秀珍


司法院資訊處製作；財團法人民間司法改革基金會備份。
